臺灣高等法院民事判決
109年度家上字第234號
上  訴  人  袁婉苹  



訴訟代理人  陳明煥律師
被 上訴 人  范姜朝信
上列當事人間請求離婚等事件，上訴人對於中華民國109年6月29
日臺灣桃園地方法院第一審判決(109年度婚字第34號)提起上訴
，上訴人並為請求之追加，本院於110年2月3日言詞辯論終結，
判決如下：
    主      文
上訴及追加之請求均駁回。
上訴及追加之請求訴訟費用由上訴人負擔。
    事實及理由
一、按數家事訴訟事件，或家事訴訟事件及家事非訟事件請求之
    基礎事實相牽連者，得向就其中一家事訴訟事件有管轄權之
    少年及家事法院合併請求，不受民事訴訟法第53條及第248
    條規定之限制；前項情形，得於第一審或第二審言詞辯論終
    結前為請求之變更、追加或為反請求，家事事件法第41條第
    1項、第2項定有明文。上訴人於本件離婚家事訴訟事件第二
    審訴訟程序中，追加請求酌定未成年子女親權之行使負擔由
    被上訴人任之（本院卷第82頁），乃與離婚訴訟基礎事實相
    牽連，合於前揭規定，應予准許。
二、上訴人主張：兩造於民國100年10月18日結婚，育有未成年
    子女丙○○○、乙○○○、丁○○○(下稱丙○○○3人)，婚後與被上訴
    人父母同住。兩造婚後因彼此及家人相處，暨子女、金錢、
    家務分擔等問題爭執不斷，甚至伊懷胎36週時仍需準備三餐
    ，辛勞不堪，被上訴人未協助與婆家溝通，復於伊105年4至
    6月間意外懷孕及流產時不聞不問；伊於105年6月底因被上
    訴人告知其母兩造性生活情形，其母竟要求伊配合被上訴人
    之性需求，忽視伊性自主權，伊遂搬回娘家居住，並分居迄
    今。兩造分居期間，被上訴人從未主動關心伊，並限制伊僅
    得在婆家探視及照顧未成年子女，且被上訴人及其家人態度
    不友善，誣指伊有外遇，致鄰里流言蜚語，損害伊名譽。伊
    曾與被上訴人協商離婚，被上訴人同意後又反悔，並要求伊
    母親對其下跪道歉，其行為悖於倫常。兩造對婚姻之認知與
    需求不協調，婚姻確有重大瑕疵難以修復，且均可歸責於被
    上訴人，爰依民法第1052條第2項、第1055條第1項規定，求
    為准兩造離婚、上訴人得依附表所示方式與丙○○○3人會面交
    往之判決（原審為上訴人敗訴之判決，上訴人不服，提起上
    訴）。上訴人於本院第二審程序追加請求酌定丙○○○3人於兩
    造離婚後親權之行使負擔如前所述(見一)。於本院聲明：上
    訴聲明：㈠原判決廢棄。㈡准兩造離婚。㈢上訴人得依附表所
    示方式及時間，與未成年子女丙○○○3人會面交往。追加請求
    聲明：丙○○○3人權利義務之行使或負擔由被上訴人任之。
三、被上訴人則以：兩造並無上訴人所述之煮食、家用不足等問
    題，反係上訴人多次不告外出，或以不實理由欺瞞外出過夜
    後失聯，又以伊養不起小孩為由向娘家每年借款新臺幣10餘
    萬元。嗣上訴人因謊言遭拆穿而離家出走，惟伊於兩造分居
    期間，曾陪同上訴人就醫、貸款予上訴人；伊並未禁止上訴
    人探視子女，然上訴人於107年間後即未返家，僅偶爾至學
    校探視子女。兩造婚姻仍可維持，伊無法同意離婚等語，資
    為抗辯。答辯聲明：上訴及追加請求均駁回。
四、按民法第1052條第1項所列舉10款判決離婚事由以外之重大
    事由，難以維持婚姻者，夫妻之一方得請求離婚，但其事由
    應由夫妻之一方負責者，僅他方得請求離婚，民法第1052條
    第2項定有明文。所謂「有前項以外之重大事由，難以維持
    婚姻者」，其判斷標準為婚姻是否已生破綻而無回復之希望
    ，意即依客觀標準，難以維持婚姻之事實，是否已達於倘處
    於同一境況，任何人均將喪失維持婚姻意欲之程度而定。倘
    該重大事由，夫妻雙方均須負責時，應比較衡量雙方之有責
    程度，僅責任較輕之一方得向責任較重之他方請求離婚，如
    雙方之有責程度相同時，則雙方均得請求離婚，始符公平（
    最高法院87年度台上字第1304號、90年度台上字第1965號判
    決可參）。經查：
　㈠兩造於100年10月18日結婚，育有丙○○○3人，並與被上訴人父
    母同住等情，有戶籍謄本在卷可稽(原審卷第7至8頁)，且為
    兩造所不爭執(本院卷第83頁)，堪信真實。次查，兩造婚後
    與被上訴人父母及丙○○○3人同住期間，因雙方個性極端，無
    法就金錢問題達成共識，且上訴人認其照顧幼子、準備三餐
    等家務甚為勞累，仍受被上訴人家人抱怨，因此屢有爭吵等
    情，經證人即上訴人之姊戊○○證述明確(本院卷第145至148
    頁)；上訴人於105年6月間某日佯稱其三姑丈病危，需前往
    探望，請被上訴人之母甲○○照顧丙○○○3人，嗣被上訴人及其
    父母因欲前往探望，查詢後始知並無此事，上訴人因而負氣
    離家等節，亦經證人甲○○結證在卷(本院卷第151頁)，證人
    戊○○亦證述105年6月間其三姑丈並無病危之事，以及兩造於
    105年6月間分居等情(本院卷第148頁)，上訴人曾因此向被
    上訴人認錯謝罪，並有兩造通訊軟體對話紀錄可佐(原審卷
    第51頁)。兩造自105年6月間分居後，多僅為處理未成年子
    女事務而有聯繫，上訴人更屢屢拒絕與被上訴人見面甚至溝
    通，雙方間已無實質互動，經證人戊○○、甲○○證述在卷(本
    院卷第146、151至152頁)，且有兩造間對話紀錄可稽(原審
    卷第51頁背面至第54頁、本院卷第53至59、165至167、205
    至209、243、245、271至275頁)。足見兩造婚後共同居住期
    間，屢因相處、金錢、家務等問題爭執不休，被上訴人固忽
    視上訴人於家庭生活中面臨操持家務、運用金錢之難處，及
    其因而於生活中感受之壓力及怨懟之心情，惟上訴人不思與
    被上訴人就上述問題共謀解決之道，反而編造不實謊言藉詞
    外出，引發兩造間更大衝突；上訴人自行離家迄今，任令雙
    方分居狀態長久存在，以此方式疏離被上訴人，致兩造無法
    透過溝通尋求婚姻困境之解決方法，且因久未共同生活，無
    法達成實質夫妻生活之婚姻目的，兩造婚姻因此有難以回復
    之破綻，上訴人自難辭其所應承擔之責。
  ㈡又查，上訴人雖於105年4月間懷孕，於同年6月間流產，惟被
    上訴人曾陪同就醫，亦向上訴人道歉，經證人戊○○證述在卷
    (本院卷第145頁)，則上訴人主張被上訴人就其流產一事不
    聞不問，應非實情；上訴人又主張被上訴人要求伊母親下跪
    道歉，並舉證人戊○○證述內容(本院卷第147頁)為依據，然
    為被上訴人所否認，戊○○亦坦承係自上訴人傳聞而來，自不
    足證明被上訴人有此行為；此外，上訴人無法證明所述甲○○
    干涉兩造間性生活、被上訴人及家人於兩造分居期間誣指上
    訴人外遇等情存在，自難認上訴人所指上開各情為兩造婚姻
    破綻之因。至上訴人於兩造分居期間均在被上訴人住處探視
    子女，業經證人戊○○、甲○○證明在卷(本院卷第146、151至1
    52頁)，並有監視錄影擷取畫面可佐(本院卷第211頁)，上訴
    人固對此表示不滿，惟依兩造間之對話紀錄(本院卷第209頁
    )，被上訴人曾建議由其帶丙○○○3人至上訴人現居地，而為
    上訴人所拒；則上情僅足佐證兩造於分居期間仍無法溝通子
    女探視之方式，無從憑此認兩造婚姻破綻主要係可歸責於被
    上訴人。
  ㈢綜上，兩造於婚後雖未能共同思考家人相處、金錢運用等問
    題解決之道，屢生爭執，惟上訴人於105年6月間編造不實謊
    言外出，為被上訴人及其家人察覺後，雖自覺不是仍逕自離
    家，致兩造自105年6月底起分居迄今，上訴人甚至拒絕再與
    被上訴人溝通，堪認兩造婚姻雖有破綻，然以上訴人之可歸
    責性較高，依上說明，上訴人無從依民法第1052條第2項規
    定請求判決與被上訴人離婚。上訴人離婚之訴既無理由，則
    其另請求酌定兩造離婚後未成年子女親權之行使負擔及會面
    交往方式，均無所據。
五、綜上所述，上訴人依民法第1052條第2項規定，請求判決與
    被上訴人離婚，及依同法第1055條規定酌定與未成年子女會
    面交往方式，均無理由，不應准許。原審為上訴人敗訴之判
    決，核無違誤，上訴意旨指摘原判決不當，求予廢棄改判，
    為無理由，應駁回其上訴。上訴人另追加請求酌定未成年子
    女親權之行使負擔，亦無理由，應予駁回。
六、本件事證已臻明確，兩造其餘之攻擊或防禦方法及提出之證
    據，經本院斟酌後，認為均不足以影響本判決之結果，爰不
    逐一論列，附此敘明。
七、據上論結，本件上訴及追加之請求均為無理由，依家事事件
    法第51條、民事訴訟法第449條第1項、第78條，判決如主文
    。
中　　華　　民　　國　　110 　年　　2 　　月　　24　　日
                  家事法庭
                      審判長法  官  蕭胤瑮
                            法  官  袁雪華
                            法  官  楊舒嵐
正本係照原本作成。
如不服本判決，應於收受送達後20日內向本院提出上訴書狀，其
未表明上訴理由者，應於提出上訴後20日內向本院補提理由書狀
（均須按他造當事人之人數附繕本）上訴時應提出委任律師或具
有律師資格之人之委任狀；委任有律師資格者，另應附具律師資
格證書及釋明委任人與受任人有民事訴訟法第466 條之1第1項但
書或第2項所定關係之釋明文書影本。如委任律師提起上訴者，
應一併繳納上訴審裁判費。
中　　華　　民　　國　　110 　年　　2 　　月　　24　　日

　　　　　　　　　　　　  　書記官  常淑慧

附表：會面交往方式
一、一般會面交往（未成年子女16歲前）
　　原告得親自或委託同住親人於每月雙數週六上午9時至未成
    年子女住所，將未成年子女攜出會面交往，並於翌日晚間9
    時前送未成年子女回其等住所。
　　前項會面交往如遇父親節（每年國曆8月8日）則順延至次週
    六。
　　原告得親自或委託同住親人於每年母親節（每年5月第2個週
    日）上午9時，將未成年子女攜出會面交往，並於翌日晚間9
    時前送未成年子女回其等住所。
二、寒暑假期間
　　除上開及農曆春節期間會面交往外，原告於寒假得增加5日
    、於暑假得增加10日之會面交往日數，期間及方式由雙方協
    議定之。如未能協議，則以寒暑假第1日為始期連續會面之
    。
三、農曆春節期間
　　每逢中華民國奇數年（如111年、113年，以此類推）之除夕
    上午9時至初二下午9時止，未成年子女與被告過年，其餘春
    節期間即初三至初五與原告過年；每逢中華民國偶數年（如
    110年、112年，以此類推）之除夕上午10時至初二下午8時
    止，未成年子女與原告過年，其餘春節期間即初三至初五與
    被告過年。
四、未成年子女年滿16歲後，會面交往之期間、方式，尊重未成
    年子女意願進行之。
五、其他會面交往
　　(一）被告得於平日不妨礙子女日常生活作息、學業之情形
         下，以書信、電話、簡訊或其他電子通信方式與未成
         年子女會面交往。
　　(二）雙方同意時，得於原會面交往期間外增加會面交往。
六、以上會面交往時間，原告如未經被告同意遲誤1小時以上未
    至子女所在地者，視為放棄該次會面交往，事後不得要求補
    足該次會面時間。
七、未成年子女之地址或聯絡方式或就讀學校如有變更，被告應
    隨時通知原告或其成年家人。
八、雙方應依友善父母原則，協助非主要照顧者進行會面交往，
    並不得於會面期間灌輸子女不利於他方之觀念。